臺灣臺南地方法院刑事判決　　　　　　　 94年度易字第270號
公　訴　人　臺灣臺南地方法院檢察署檢察官
被　　　告　丙○○
上列被告因詐欺案件，經檢察官提起公訴（九十四年度偵續字第
十二號），本院判決如下：
    主  文
丙○○幫助意圖為自己不法之所有，以詐術使人將本人之物交付
，處有期徒刑伍月，如易科罰金，以參佰元折算壹日。
    事  實
一、丙○○預見將金融機構帳戶交付予姓名、年籍不詳之人，足
    供該人或詐騙集團向他人詐騙財物，供匯款之用，而在發生
    並不違背其本意之認識下，竟不顧他人所可能遭害之危險，
    容任該姓名、年籍不詳之人或其詐騙集團藉以遂行犯罪，並
    基於幫助該姓名、年籍不詳之人及其詐騙集團詐欺取財之不
    確定故意，於民國（下同）九十一年一月間某日，在不詳地
    點，將其向中華郵政股份有限公司開元路郵局（以下簡稱開
    元路郵局）所申辦之局號0000000號、帳號0000
    000號帳戶之存摺、印章及提款卡交付予該姓名、年籍不
    詳之人，並告知該帳戶之提款卡及語音查詢等密碼資料，而
    以此方式幫助該人及其所屬詐騙集團詐騙他人財物。嗣該姓
    名、年籍不詳之人取得前開帳戶後，即與其同夥之詐騙集團
    成員共同基於意圖為自己不法所有之犯意聯絡，推由一姓名
    、年籍不詳之成年男子，於九十一年一月十五日（起訴書誤
    載為「九十一年一月五日」）使用行動電話簡訊通知乙○○
    ，以可參加「晚會抽獎」為由，請乙○○提供電話、住址等
    資料，乙○○不疑有詐，便將電話及住址告知該名男子。該
    名男子復於翌日電告乙○○，佯稱乙○○業已抽中由「香港
    馬會彩券局」提供，金額為三十萬港幣之獎項，並請乙○○
    撥打電話號碼：00000000000000號與之聯絡
    ，乙○○依指示打電話到上述「香港馬會彩券局」後，有一
    姓名、年籍不詳，自稱「謝文傑主任」的成年男子佯稱：當
    日晚會要義賣一百臺電腦，所有義賣的錢將捐給慈音智障安
    養中心，因當晚只賣五十多臺電腦，剩下四十多臺電腦未賣
    出，要乙○○認購一臺電腦，而認購一臺電腦的代價是新臺
    幣（下同）十二萬元，並要乙○○與「麗桂會計事務所」聯
    繫相關事宜，乙○○乃續與「麗桂會計事務所」聯繫，該名
    男子復續打電話與乙○○聯繫，稱乙○○獲得六合彩二千八
    百萬元之獎項，惟需繳交一成手續費才可領取獎金。乙○○
    遂陷於錯誤，而依該名男子之指示，分別於九十一年一月二
    十三日及九十一年一月二十四日，各匯款一百萬元至丙○○
    前揭郵局帳戶內，嗣因乙○○始終未能取得中獎獎金，經查
    詢後，始悉受騙。
二、案經乙○○訴由臺中市警察局第五分局報告臺灣臺中地方法
    院檢察署檢察官呈請臺灣高等法院檢察署檢察長核轉臺灣臺
    南地方法院檢察署檢察官偵查起訴。
    理  由
一、訊據被告丙○○固坦承上開帳戶為其所有，惟矢口否認有何
    幫助他人詐欺取財之犯行，辯稱：因我將存摺放在機車置物
    箱內，存摺才會遺失云云。經查：
（一）、被告丙○○於偵查中供稱：「（你有開0000000
        0000000號郵局帳戶？）有」等語明確（見臺灣
        臺南地方法院檢察署九十四年偵續字第十二號偵查卷第
        二十六頁），並有開元路郵局局號0000000號、
        帳號0000000號帳戶之郵政存簿儲金儲戶申請變
        更帳戶事項申請書、掛失補副帳戶新舊帳號通知聯及郵
        局儲金簿掛失止付申請書等資料附卷足考，足證上開開
        元路郵局之帳戶確係被告丙○○所開立，並曾於九十年
        一月三十一日及九十年十二月十一日申請補發存摺無訛
        ，合先敘明。
（二）、其次，被害人乙○○於警詢中指稱：「我於九十一年一
        月十五日許，接到一通簡訊，顯示電話號碼（電話號碼
        已忘記），我便打電話前往查詢，「對方」提出問題要
        我回答並提供三種獎項選擇，我便選擇讀書禮券一張（
        價值一百元），並要我留下地址、電話作為晚會抽獎資
        料用，我不疑有詐，便將電話及住址留給對方」等語（
        見臺灣臺中地方法院檢察署九十一年度第一二一四四號
        偵卷第十五頁），足證本案被害人係因於九十一年一月
        十五日接到簡訊後，再打電話詢問無訛。
（三）、又被害人乙○○於警詢中另證稱：「隔日（一月十六日
        ）晚上對方又打電話給我，告知我抽中晚會抽獎三獎項
        目，由香港馬會彩券局提供，金額為三十萬元港幣，電
        話號碼為00000000000000，要我與上述
        電話聯繫。我依指示打電話到上述電話，電話對方向我
        索取個人資料，告知會再與我聯繫。一月十七日便有一
        名自稱國銓科技公司謝文傑主任的男子打電話給我，說
        當日晚會要義賣一百臺電腦，所有義賣的錢將捐給慈音
        智障安養中心，因當晚只義賣五十多臺，剩下四十多臺
        電腦未賣出，該公司要我認購一臺電腦，而認購一臺電
        腦的價值是十二萬元，要我與麗桂會計事務所聯繫，「
　　　　（香港馬會彩券局給你的指定匯款帳戶資料為何？）臺
  　　　南郵局局號：0000000、帳號：0000000
    　　、戶名：丙○○」等語明確（見同卷同頁筆錄），足證
      　被害人乙○○所匯入之帳號，確為被告丙○○臺南郵局
  　　　局號：0000000、帳號：0000000之之存
    　　摺內，甚為明確。
（四）、被害人丙○○另證稱：「我於九十一年元月二十三日在
        新竹市光華郵局匯款新臺幣一百萬元到丙○○帳戶內…
        ，同月二十四日在新竹市光華郵局匯款新臺幣一百萬元
        到丙○○帳戶內」等語綦詳（見臺灣臺中地方法院檢察
        署九十一年度偵字第一二一四四號偵查卷第十五頁），
        並有被害人乙○○提出之郵政國內匯款執據二紙及丙○
        ○上開郵局帳戶之客戶歷史交易清單在卷可參，足證被
        害人乙○○確有受到上開詐欺集團之成員施行詐術，且
        因而陷於錯誤，始於九十一年一月二十三日、同年一月
        二十四日各匯款一百萬至丙○○上開帳戶內，至為灼然
        ，顯見被告人確因此詐術，致給付二百萬元之金額，殆
        無疑義，準此諸節以觀，益徵本案確有意圖為自己不法
        所有之詐欺正犯存在，而被告係以提供其帳戶，用以幫
        助詐欺正犯遂行詐欺之手段，至為顯明。
（五）、被告丙○○固於本院審理時辯稱：「我在九十年十二月
        三十日之前向證人借用機車，還車的時候沒有拿出來，
        存摺就是在那天，九十年十二月三十日遺失的。機車是
        證人停放在長榮路五段的『花之鄉』失竊的」，「後來
        臺中市警察局第五分局通知我去製作筆錄，那時候才知
        道存摺放在證人機車置物箱內失竊」，「九十年十二月
        三十日的時候是我知道存摺丟掉了的時間」云云，惟查
        ，被告丙○○曾於九十年十二月十一日前往郵局申請補
        發存摺，有掛失補副帳戶新舊帳號通知聯一紙附卷足考
        ，而依規定「掛失補副」限本人親自為之，係本院職務
        上所已知之事項，亦有本院九十四年八月十六日電話紀
        錄表一紙在卷足稽，從而，被告丙○○所辯因臺中市警
        察局第五分局通知其前去製作筆錄，始知存摺於九十年
        十二月三十日遺失乙節，既與上開證據迥異，益見被告
        所辯，顯屬虛妄之詞。
（六）、再者，被告丙○○復辯稱：「（為何會將存摺、印章、
        提款卡放在置物箱內？）我去郵局申請補發的時候放的
        」，「（為何要申請補發？）之前遺失，所以去申請補
        發，補發之後，我就放在機車置物箱內」，「（補發完
        之後，為何不帶在身上？）想說裡面只有一、二百元」
        ，「（機車亦是向他人借用，為何補發之後不帶走？）
        我想說不重要」，「（你郵局帳戶之提款卡密碼是幾號
        ？）密碼是一六八八」，「（你將存摺、印章、提款卡
        放在機車置物箱內的時候，密碼有無一同放在一起？）
        沒有，但是我有「點」（即做記號）在簿子裡面，只有
        我知道密碼，我其他銀行的存摺密碼統一都是一六八八
        」等語（見本院九十四年八月十日審理筆錄），苟被告
        所言屬實，顯然僅被告一人知悉上開存摺之密碼，則上
        開帳戶遭人提領款項時，密碼欄均填寫「一六八八」無
        訛，有九十一年一月二十二日、九十一年一月二十三日
        、九十一年一月二十四郵政存簿儲金提款單共四紙在卷
        足參，苟非被告告知上開詐欺共犯其帳戶之密碼，衡諸
        常理，上開詐欺共犯又如何知悉並填寫提領之領據？顯
        見本案係由被告將上開帳號交由姓名、年籍不詳之人，
        並告知密碼、交付印章及存摺，亦足證被告對於交付帳
        號、提款卡及印章予姓名、年籍不詳之人乙節，主觀上
        對於該帳號將會作為詐欺取財所用，應有預見，甚屬明
        灼。
（七）、而衡諸「儲戶臨櫃辦理現金提款時，應填具郵政存簿儲
        金提款單一紙，加蓋原印鑑，連同儲金簿一併交郵局辦
        理，並由經辦員核對印鑑（使用密碼者連同密碼，如有
        漏書，應委請儲戶自行正確填補或由儲戶自行以密碼輸
        入器輸入，經辦員不得代填），相符後付款」乙情，復
        有中華郵政股份有限公司臺南郵局九十四年二月二十三
        日南營密字第○九四五○○○一一八二號函附卷足參，
        從而，苟非被告於交付上開帳戶之存摺、印章及提款卡
        於他人時，一併告知其密碼，他人如何得以知悉該密碼
        ？顯見被告確有將上開帳戶之存摺、密碼及提款卡一併
        交予他人，至為灼然。準此諸節相互酌參，益見被告丙
        ○○上開辯詞顯與經驗法則有違，而被告復未舉證以實
        其說，被告所辯難認屬實，故被告丙○○確有交付開元
        路郵局局號0000000號、帳號0000000號
        帳戶之存摺、印章及提款卡予他人，幫助他人作為詐欺
        取財之匯款使用，使其更易於遂行詐欺取財之犯行，殆
        無疑義。
（八）、證人林淑惠固證稱：「（被告在何時向你借機車使用？
        ）九十年的六、七月」，「（借用到何時為止？）只有
        在九十年的六、七月間向我借用過，之後就沒有再向我
        借了」，「（被告在九十年十二月三十日左右有無向你
        借用機車？）沒有」，「（被告機車還給你的時候，東
        西是否都有拿走？）沒有，都還在我機車裡面」，「（
        你的機車裡面，有被告什麼東西？）只知道有存摺，其
        他的沒有看的很清楚」，「（有無請被告將這些東西拿
        回去？）有，我有聯絡被告來拿回去，他說這些東西不
        重要」云云，然就借用機車之時間等節，均顯與被告丙
        ○○之前開供述之情節迥異，無非迴護被告丙○○之詞
        ，其所證述之詞，即難資為有利於被告之佐證。
（九）、按刑法上之故意，分直接故意（確定故意）與間接故意
        （不確定故意），「行為人對於構成犯罪之事實，明知
        並有意使其發生者」為直接故意，「行為人對於構成犯
        罪之事實，預見其發生而其發生並不違背其本意者」為
        間接故意；另查銀行帳戶可供款項之存匯、提領，一般
        人均可輕易申請開設，並無任何資格條件之限制，且金
        融存款帳戶，事關存戶個人財產權益之保障，其與存戶
        印鑑章、提款卡結合，專屬性、私密性更形提高；除非
        本人或與本人具密切關係之人，難認有何理由可自由流
        通使用該存摺、印章；一般人亦均有應妥為保管存摺及
        提款卡，以防止存摺及提款卡被他人冒用之認識，縱有
        特殊情況偶有將存摺、提款卡交付他人之需，亦必深入
        瞭解其用途後始行提供使用，實乃吾人日常生活經驗與
        事理；且存摺、提款卡等有關個人財產、身分之物品，
        如淪落不明人士手中，極易被利用為與財產犯罪有關之
        犯罪工具；而與他人於身分上不具密切關係之人，竟徵
        求他人提供帳戶以為使用，此等行為，客觀上已屬可疑
        ，且顯係供為某非正當資金進出使用，而隱瞞其流程及
        行為人身份曝光之不法意圖亦可預見；是被告交付該金
        融帳戶之存摺、提款卡予姓名、年籍不詳之人，確已預
        見該人係將其所提供之帳戶用於掩飾或隱匿其因詐欺他
        人而匯入之款項，而不違背其本意，至為明灼，是以被
        告有幫助該姓名、年籍不詳之人利用其所提供之上開帳
        戶詐欺取財之不確定故意，要屬無訛。
（十）、綜上各情相互勾稽，被告提供帳戶予他人使用，既可預
        見該正犯係為掩飾或隱匿因詐欺行為所得財物之用，且
        被害人乙○○確因受詐欺而陷於錯誤始匯款至被告丙○
        ○上開帳戶，已如前述，是被告顯有幫助姓名、年籍不
        詳之人詐欺取財之不確定故意存在，至為灼然。故被告
        坦認不諱部分，經核與事實相符，堪可採信，惟矢口否
        認部分，顯係飾卸之詞，要無可採，本案事證明確，被
        告幫助詐欺之犯行洵堪認定。
二、按在犯罪者實施犯罪行為前有所參與，其參與者之行為究竟
    認為從犯之行為，抑應認為共同正犯之行為，應視左列情形
    而定：一、他人已決意犯罪，如以犯罪意思助成其犯罪之實
    現者，或與以物質上之助力，或與以精神上之助力，皆為從
    犯，他人犯罪雖已決意，若以犯罪意思促成其犯罪之實現，
    如就犯罪實行之方法犯罪實施之順序而有所表示，應認為共
    同正犯，不能認為從犯，蓋在如斯情形之下，其表示之意見
    已構成犯罪者實施犯罪行為之內容，不啻加工於犯罪之實現
    也。二、上述之「助成」及「促成」情形，應以程度之高低
    （程度高為正犯，程度低為從犯）及其行為是否構成實施犯
    罪行為之內容為標準。且最高法院民刑事庭會議亦認區別正
    犯及從犯之標準如為：（一）以自己犯罪之意思而參與犯罪
    構成要件之行為者為正犯。（二）以幫助他人犯罪之意思而
    參與犯罪構成要件之行為者為正犯。（三）以幫助他人犯罪
    之意思而參與，其所參與之行為，為犯罪構成要件以外之行
    為者，為從犯。（四）以自己犯罪之意思而參與，其所參與
    之行為，為犯罪構成要件以外之行為者，為正犯。被告丙○
    ○幫助姓名、年籍不詳，自稱「謝文傑」之成年男子及姓名
    、年籍不詳，自稱「黃麗桂」之成年女子共同詐欺取財，核
    其所為，係犯刑法第三百三十九條第一項之詐欺取財罪之幫
    助犯。本案既有姓名、年籍不詳，自稱「謝文傑」之成年男
    子及姓名、年籍不詳，自稱「黃麗桂」之成年女子之正犯存
    在，足見渠等均屬同一集團無訛，益見渠等有犯意之聯絡及
    行為之分擔，均為共同正犯。被告係基於幫助犯意為之，為
    幫助犯，應依刑法第三十條第二項，按正犯之刑減輕之。爰
    審酌被告之素行，犯罪之動機、目的、手段、隨意提供帳戶
    幫助他人詐欺取財，助長他人犯罪，增加政府查緝困難，危
    害財產安全、社會穩定、且犯後猶矢口否認犯行，顯見態度
    非佳，不知悔悟等一切情狀，量處如主文所示之刑，並諭知
    如易科罰金以三百元折算一日之標準，以資懲儆。
據上論斷，應依刑事訴訟法第二百九十九條第一項前段，刑法第
三十條、第三百三十九條第一項、第四十一條第一項前段，罰金
罰鍰提高標準條例第一條前段、第二條，判決如主文。
本案經檢察官甲○○到庭執行職務
中　　華　　民　　國　　94　　年　　 8  　月　  24　　日
                  刑事第十二庭  審判長法  官  謝瑞龍
                                      法  官  徐千惠
                                      法  官  黃翰義
以上正本證明與原本無異。
如不服本判決，應於判決送達後十日內，向本院提出上訴狀。
                                      書記官  林憶梅
中　　華　　民　　國　　94　　年　　8 　　月　　26　　日
附錄本案論罪科刑法條全文：
刑法第三百三十九條
意圖為自己或第三人不法之所有，以詐術使人將本人或第三人之
物交付者，處五年以下有期徒刑、拘役或科或併科一千元以下罰
金。
以前項方法得財產上不法之利益或使第三人得之者，亦同。
前二項之未遂犯罰之。
